【裁判字號】    98,訴,542
【裁判日期】    980811
【裁判案由】    撤銷贈與等
【裁判全文】
臺灣桃園地方法院民事判決               98年度訴字第542號
原      告  大眾商業銀行股份有限公司
                      地下一樓.
法定代理人  乙○○
訴訟代理人  甲○○
            己○○
            戊○○
被      告  丙○○
            丁○○○
上列當事人間請求撤銷贈與等事件，於民國98年7 月28日言詞辯
論終結，本院判決如下：
    主  文
被告間就如附表所示土地建物所有權之贈與行為及移轉所有權之
物權行為均應予撤銷。
被告丁○○○就如附表所示土地建物於93年11月10日所為之所有
權移轉登記應予塗銷。
訴訟費用由被告負擔。
    事實及理由
一、原告起訴主張：
(一)訴外人黃世文於民國84年10月30日邀同被告丙○○為連帶保
    證人，向原告借得兩筆貸款金額各為新台幣（下同）322 萬
    元、91萬元。詎訴外人黃世文自90年10月30日起即未依約正
    常繳款，其所提供之抵押物經本院民事執行處91年度執字第
    11199 號強制執行拍賣後，目前尚欠1,319,553 元及自92年
    3 月12日起，按年利率9.28% 計算之利息及違約金尚未清償
    。被告丙○○為逃避債務竟於93年11月10日將其所有如附表
    所示之不動產（下稱系爭不動產）以夫妻贈與為原因，移轉
    所有權登記予其妻即被告丁○○○，被告間之無償贈與行為
    ，顯已害及原告之債權，爰依民法第244 條第1 項之規定，
    訴請撤銷被告間之無償贈與行為，將系爭不動產回復為被告
    丙○○所有。
(二)並聲明：
  1.被告間就如附表所示之不動產所有權之贈與行為及移轉所有
    權之物權行為應予撤銷。
  2.被告丁○○○就如附表所示不動產於93年11月10日所為之所
    有權移轉登記應予塗銷。
二、被告則辯以：
(一)民法第244 條為撤銷訴權，非以訴之方式行之，即不生當然
    撤銷之效力，在未能以訴訟確認撤銷效力前，被告之處分行
    為尚非無效，從而亦不能因被告間處分行為具有得撤銷原因
    ，即謂已登記之所有權移轉應予塗銷回復。（參最高法院56
    年台上字第19號、347 號以及最高法院54年台上字第975 號
    ）。從而，原告聲明就所有權移轉登記塗銷，顯於法不合。
(二)次按銀行法第12之1 條規定，銀行辦理放款業務，未來求償
    時應先就借款人進行求償，其求償不足部分得就連帶保證人
    平均求償之。本件被告丙○○為本件借款連帶保證人2 位其
    中之一，惟今未見原告向主債務人除處分擔保品外有任何之
    求償動作，卻全額向保證人其中一人即被告丙○○為全部之
    請求，顯與前開規定有違。
(三)再者，原告於主債務人逾期清償後，怠於即時通知被告丙○
    ○，致被告丙○○陷於不利益而無從救濟，按民法第750 條
    、755 條規定，被告丙○○之保證責任應予免除。原告僅憑
    一紙載有被告名字與簽章之借據，何能證明被告丙○○確有
    系爭保證債務存在。被告丙○○於此際尚非為原告之債務人
    ，原告行使撤銷權即屬無據。
(四)系爭不動產原係由被告丁○○○出資購得，僅信託登記於被
    告丙○○名下，雖系爭不動產移轉登記予被告丁○○○，實
    則僅係終止信託關係之登記。再系爭不動產已設定2 個順位
    之抵押權，第一順位抵押權人為國泰世華銀行，尚欠其100
    多萬；第二順位抵押權人為許憲忠，尚欠250 萬元，且目前
    系爭不動產之拍賣底價僅約193 萬元，原告根本無法自該標
    的受償，該標的早已非被告丙○○之積極財產，被告丙○○
    之移轉登記行為又如何害及原告之債權。
(五)並聲明：請求駁回原告之訴。
三、兩造不爭執之事實：
(一)主債務人黃世文於84年10月30日向原告借款322 萬元及91萬
    元，被告丙○○於上開二份借據上簽名擔任連帶保證人（見
    本院卷第8 、9 、50頁）
(二)主債務人黃世文自90年10月30日起未清償債務，經原告聲請
    本院民事執行處以91年度執字第11199 號強制執行拍賣黃世
    文之不動產，拍賣所得價金不足清償其所欠債務，迄今黃世
    文尚積欠原告債務本金1,319,553 元及自92年3 月12日起算
    之利息、違約金（見本院卷第10頁）。
(三)主債務人黃世文除上開被執行拍賣之抵押物外，已別無其他
    財產（見本院卷第50頁、第80頁背面）。
(四)被告丙○○於93年11月10日將其名下之系爭不動產以夫妻贈
    與為原因，辦理所有權移轉登記予被告丁○○○，現系爭不
    動產仍登記被告丁○○○為所有權人（見本院卷第17、13、
    15頁、第28-38 頁）。
(五)被告丙○○除系爭不動產外，別無其他財產（見本院卷第50
    頁及本院98年7 月28日言詞辯論筆錄第2 頁）。
四、本院判斷：
(一)按債務人所為之無償行為，有害及債權者，債權人得聲請法
    院撤銷之；債權人依第1 項或第2 項之規定聲請法院撤銷時
    ，得並聲請命受益人或轉得人回復原狀，民法第244 條第1
    項、第4 項本文定有明文。又查債權人依民法第244 條規定
    ，撤銷債務人所為之有償或無償行為者，須具備下列條件：
    （一）被撤銷之行為須為債務人所為之法律行為；（二）債
    權人之債權須於債務人為法律行為時即已存在；（三）於債
    權人行使撤銷權時，債務人處於無資力之狀態；（四）債務
    人所為之法律行為有害於債權人；（五）有害於債權之事實
    ，須於債務人行為時存在；（六）其法律行為係以財產權為
    目的。本件被告自認被告丙○○於93年11月10日將其名下僅
    有之系爭不動產以夫妻贈與為原因，辦理所有權移轉登記予
    被告丁○○○，則上開被告間移轉系爭不動產所有權之法律
    行為，係屬被告所為之無償法律行為。且被告丙○○於84年
    10月30日即於借據上簽名擔任主債務人黃世文向原告借款之
    連帶保證人，主債務人黃世文自90年10月30日起即未清償債
    務，該二筆貸款迄今仍未清償完畢，堪認原告之債權於被告
    二人在93年11月10日辦理系爭不動產之所有權移轉登記前早
    已存在。又被告丙○○自認除系爭不動產外，其別無其他財
    產之情，足見被告間所為之法律行為有害於原告之債權，且
    本件原告行使撤銷權時，被告丙○○已處於無資力之狀態。
    再斟諸被告丁○○○稱：「因為丙○○親戚朋友來找他作保
    ，我叫他不要作保他都不聽，我想說把房子登記回來就不會
    有人找他作保」等語（見本院卷第51頁），亦堪認被告間之
    法律行為係以財產權為目的。綜上，原告於本件依民法第24
    4 條第1 項之規定行使撤銷權訴請法院撤銷被告間就系爭不
    動產所為之無償贈與債權行為及移轉所有權之物權行為，合
    於前開法律之規定。
(二)被告雖辯稱：系爭不動產原本係由被告丁○○○出資購得，
    僅信託登記於被告丙○○名下，其二人辦理移轉系爭不動產
    之行為實係終止信託關係云云。惟查本件系爭不動產所有權
    於93年11月10日前，原係登記在被告丙○○名下，被告二人
    於93年11月10日以夫妻贈與為原因，辦理所有權移轉登記予
    被告丁○○○，此有系爭不動產登記謄本、異動索引、及本
    院依職權向桃園縣大溪地政事務所函調被告辦理登記申請書
    影本等附卷可憑（見本院卷第17、13、15頁、第28- 38頁）
    ，則被告辯稱渠等移轉登記之原因係信託物返還乙節，顯與
    登記事實不符。按當事人主張有利於己之事實者，就其事實
    有舉證之責任，民事訴訟法第277 條前段定有明文。本件被
    告主張渠等就系爭不動產原係信託關係乙節，既為原告所否
    認，則被告自應就此有利於己之事實負證明之責。然查被告
    均稱「沒有證據」可證明系爭不動產係由被告丁○○○出資
    購得而信託登記在被告丙○○名下的事實（見本院98年7 月
    28日言詞辯論筆錄第2 頁），堪認被告未能就其主張之上開
    事實舉證以實其說，則其主張自無足信。是應認本件被告於
    93年11月10日移轉系爭不動產所有權之法律行為係屬無償贈
    與行為，原告依民法第244 條第1 項之規定，訴請撤銷之，
    即屬有據。
(三)被告已自認主債務人黃世文除上開被執行拍賣之抵押物外，
    已別無其他財產之情（見本院卷第50頁），本件原告既已於
    92年5 月間就主債務人黃世文之不動產為強制執行，且據原
    告稱其為前開強制執行後，一直對主債務人求償但未獲清償
    ，是本件主債務人黃世文既已無財產，則被告再引用銀行法
    第12條之1 的規定，主張原告仍應先就主債務人進行求償云
    云，於本件即無意義。
(四)被告雖辯稱原告於主債務人黃世文逾期清償後，怠於即時通
    知被告丙○○，使其陷於不利益而無從救濟，依民法第750
    條、第755 條之規定，被告丙○○應可免除其保證責任云云
    。惟查民法第750 條係指保證人受主債務人之委任而為保證
    者，得向主債務人請求除去其保證責任，本件被告丙○○自
    承其未向主債務人請求除去保證責任（見本院卷第50頁），
    則其依該規定主張保證責任應予免除云云，顯屬無據。又民
    法第755 條係規定：「就定有期限之債務為保證者，如債權
    人允許主債務人延期清償時，保證人除對於其延期已為同意
    外，不負保證責任。」，本件原告否認有同意讓主債務人延
    期清償之情（見本院卷第51頁），被告亦未舉證原告有允許
    主債務人延期清償之情事，則其依此條文之規定，辯稱其保
    證債務應免除云云，亦屬無據。
(五)被告雖另辯稱：系爭不動產已設定二個抵押權，原告之債權
    根本無法自該不動產受償，故被告之移轉所有權行為無害於
    原告之債權云云。惟查系爭不動產上之第一順位抵押權為最
    高限額抵押權，其債權額須於抵押權人實行抵押權時始能確
    定，且抵押權之設定僅係作為將來債務不履行之擔保，故系
    爭不動產上雖已設定抵押權，惟尚難遽認即屬毫無價值。是
    被告二人間之無償贈與行為，既有妨礙原告日後行使連帶保
    證契約追償之權利，應認有害於原告債權，原告自得依民法
    第244 條第1 項之規定請求撤銷之。
(六)按債權人依民法第244 條第1 項或第2 項之規定聲請法院撤
    銷時，得並聲請命受益人或轉得人回復原狀，民法第244 條
    第4 項本文既定有明文，本件原告訴之聲明第1 項已訴請本
    院撤銷被告間之無償贈與債權行為和所有權移轉之物權行為
    ，自得再依該規定於本訴同時請求被告丁○○○塗銷該所有
    權移轉登記回復原狀。被告援引最高法院56年度台上字第19
    號、56年度台上字第347 號判決謂「在未能以訴訟確認撤銷
    效力前，被告之處分尚非無效，亦不能因被告間之處分行為
    具有得撤銷原因即謂已登記之所有權移轉應予塗銷回復」，
    核與本件情形並不相同，被告以之主張原告不得請求塗銷渠
    二人間之所有權移轉登記，尚有誤會，附此敘明。
五、從而，原告依民法第244 條之規定請求如主文第一項、第二
    項所示，為有理由，應予准許。
六、本件事實已臻明確，兩造其餘之攻擊或防禦方法，及未經援
    用之證據，經本院斟酌後，認為與判決基礎之事實並無影響
    ，均不足以影響本裁判之結果，自無庸一一詳予論駁之必要
    ，併此敘明。
七、訴訟費用負擔之依據：民事訴訟法第78條、第85條第1 項前
    段。
中    華    民    國    98    年    8     月    11    日
                  民事第三庭  法  官  林曉芳
以上正本係照原本作成。
如對本判決上訴，須於判決送達後20日內向本院提出上訴狀。
中    華    民    國    98    年    8     月    12    日
                              書記官  邱飛鳴
附表：
  1.土地：桃園縣龍潭鄉○○段第965 地號，地目建，面積
    80.19 平方公尺，權利範圍全部，所有權登記名義人丁○○
    ○。
  2.建物：桃園縣龍潭鄉○○段第822 建號（門牌號碼：桃園縣
    龍潭鄉○○路483 巷26弄1 號），總面積：79.06 。權利範
    圍全部，所有權登記名義人丁○○○。


司法院資訊處製作；財團法人民間司法改革基金會備份。
